【裁判字號】    94,訴,2020
【裁判日期】    950511
【裁判案由】    地價稅
【裁判全文】
臺北高等行政法院判決
                                      94年度訴字第2020號
                              .
原      告  甲○○
被      告  臺北市稅捐稽徵處
代  表  人  乙○○處長）住同.
訴訟代理人  丁○○
            丙○○
上列當事人間因地價稅事件，原告不服臺北市政府中華民國94年
6 月9 日府訴字第09328221000 號訴願決定，提起行政訴訟。本
院判決如下：
    主  文
訴願決定及原處分關於補徵民國87年地價稅部分撤銷。
原告其餘之訴駁回。
訴訟費用由被告負擔六分之一，其餘由原告負擔。
    事  實
一、事實概要：緣原告所有臺北市○○區○○段4 小段167 、16
    8 地號等2 筆土地（下稱系爭土地），原經被告所轄北投分
    處核定免稅在案，嗣被告進行民國（下同）92年減免稅地清
    查計畫，查得系爭土地係臺北市政府工務局65使字第1703號
    使用執照（64建北投字第224 號建造執照）建築物之建築基
    地，不符土地稅減免規則第9 條規定，被告所轄北投分處乃
    以92年4 月22日北市稽北投甲字第09260399203 號函通知原
    告系爭土地應自65年起改課地價稅，且依稅捐稽徵法第21條
    規定補徵87年至91年地價稅，並副知被告所轄中正分處。嗣
    被告所轄北投分處迄93年3 月間寄送補徵地價稅之稅額繳款
    書及92年度地價稅繳款書予原告，原告乃於93年3 月15日（
    收文日）以陳情書向被告所轄北投分處陳情聲明不服，略謂
    系爭土地地目均屬「道」，且供巷道使用，應予免徵地價稅
    。該分處以93年4 月21日北市稽北投甲字第09360368700 號
    函復略以：「主旨：台端所有本轄立農段4 小段167 及168
    地號等2 筆土地申請免徵地價稅乙案，經查該2 筆土地之都
    市土地使用分區係屬第3 之2 及第3 種住宅區○地○○道）
    係臺北市政府工務局65（工）使字第1703號使用執照（64建
    北投字第224 號建造執照）之建築基地，不符土地稅減免規
    則第9 條規定，無法免徵地價稅．．．」。原告復於93年4
    月27日再度陳情，被告所轄北投分處又以93年5 月14日北市
    稽北投甲字第09360415100 號函復，依土地稅減免規則第9
    條但書規定並無免徵地價稅之適用。原告乃於93年5 月25日
    申請系爭土地免徵地價稅，經被告所轄北投分處以93年6 月
    10日以北市稽北投甲字第09360522900 號函予以否准。原告
    又於93年8 月2 日以申請書向被告所轄北投分處陳情申請免
    徵系爭土地地價稅並撤銷補徵系爭土地87年至91年地價稅及
    92年地價稅之核定處分，被告所轄北投分處又以93年8 月12
    日北市稽北投甲字第09360763000 號函檢附相關法令函釋資
    料予原告並否准原告之申請。原告仍表不服，提出「訴願書
    」，經被告移由訴願機關後，訴願機關再以93年9 年29日北
    市訴午字第09330718300 號退回被告囑其依復查程序處理，
    被告方作成復查決定而未予變更補徵87年至91年地價稅及92
    年地價稅處分。原告仍不服，經提起訴願，遭決定駁回，遂
    提起本件行政訴訟。
二、兩造聲明：
  (一)原告聲明：訴願決定、復查決定及原處分均撤銷。
  (二)被告聲明：駁回原告之訴。
三、兩造之爭點：
  (一)原告主張之理由：
    1.系爭土地地目為道，有土地登記謄本可稽，應免由土地所
      有人申請，即應依土地稅減免規則第22條但書第2 款或第
      5 款規定予以免徵地價稅。系爭土地並非單純土地稅減免
      規則第9 條所稱「建築基地」內應保留之空地部分（法定
      空地），實應依同規則第22條規定處理。又土地稅減免規
      則第9 條但書之規範意旨，係指其屬建造房屋應保留之空
      地部分，所有權人尚有使用收益之可能而言，系爭土地無
      任何使用收益，當然不能為相同之處理。
    2.系爭土地於64年申請建造執照時，即因已供公眾通行歷時
      甚久，而為既成道路，在公法上被認為有公用地役關係存
      在，且附近居民主張所有權之行使應受不得違反供公眾通
      行之目的，不許原告擅自圍堵既成道路變更作為建築基地
      使用。惟原告仍有繼續建築使用之需要，迫不得已乃變更
      規劃而將該既成道路部分退讓出來，致面臨承德路7 段建
      築之面寬窄少，建築價值貶落，蒙受鉅額損失，只要比對
      原告所檢附之「臺北市建築物電腦地籍套繪圖」即可知其
      梗概。系爭土地多年來均免徵地價稅，詎被告盲從於財政
      部函釋，著眼於「稅收因素」考量，而為本件課稅處分，
      有違實質課稅及租稅公平之原則，而復查及訴願決定不採
      原告主張，揀擇適用土地稅減免規則第9 條但書規定，不
      符行政程序法第9 條利益衡平原則，無視個案之正當性及
      妥適性。
    3.私有土地無償提供公共巷道免徵地價稅，乃因供公眾通行
      之道路土地，名義上雖為私有財產，惟所有權人已無法使
      用收益，不宜再課以租稅負擔，以維公平。系爭土地地目
      早已編為道，被告何以還能認定為「建築基地」或「法定
      空地」？且無論是否屬建築房屋「應保留之空地」或「法
      定空地」，初無改變其原係私有土地無償提供公共巷道使
      用之性質，而系爭土地地目已變更為道，被告就此尚可向
      臺北市北投區公所查詢臺北市政府對該既成道路列管維護
      之情形，且可邀同地政機關實地會勘測量，本著行政一體
      及機關協力之原則，並無任何困雖。
    4.依司法院釋字第420 號解釋意旨，實質課稅原則係指具備
      經濟上同一效果者，應予相同之課稅負擔，此一原則應非
      僅稅捐法令之立法原則，且亦係稅法解釋之原則，故凡在
      法律文義容許之範圍內，均應依此原則而為解釋。本件爭
      點乃財政部93年5 月27日台財稅字第0930452572號函釋規
      定，惟本件並無不易認定之窒礙，不能徒以稅收考量，將
      所應衡酌之經濟上意義置而不論，違反實質課稅之原則。
      鈞院並不受上開財政部函釋之拘束，應確實行使「規範審
      查」之權限。又土地稅減免規則係於69年5 月5 日始由行
      政院發布，被告以之作為變更本件自65年起按土地實際使
      用情形免徵地價稅之準據，有違法律不溯及既往之原則，
      且原告並無信賴不值得保護之情形，被告僅基於稅收考量
      而補徵本件地價稅，亦有違信賴保護原則。
    5.依臺北市北投區公所93年12月29日北市投區經字第093331
      93000 號函說明二所載：「首揭巷道經查係為本所維護之
      道路範圍，有關何時接管維護，因年代久遠已無從查考，
      ．．．」，系爭土地既屬政府所維護之「道路範圍」，迄
      今情事未有變更，則被告遽為變更課稅即有可議。又依臺
      北市政府地政處測量大隊94年1 月11日北市地測三字第09
      430004300 號函說明二可知，臺北市政府地政處測量大隊
      認其辦理地目變更及銓定作業係為合法，被告「不易認定
      」為藉口。
    6.依臺北市政府工務局94年1 月6 日北市工二字第09333725
      300 號函所檢附之「臺北市○○巷道廢止或改道申請辨法
      」，其中第5 條第1 項第5 款「現有巷道廢止或改道同意
      書：包括同一街廓內擬廢止巷道及臨接該巷道兩側之全部
      土地所有權人及地上權人之同意書」，使原告擬將系爭土
      地收回難如登天，既然系爭土地目前尚無使用收益價值，
      被告即不得強加課稅。
    7.臺北市士林地政事務所94年1 月4 日北市士地一字第0933
      2084500 號函說明二載稱：查關於拋棄土地所有權之法令
      限制，內政部92年2 月19日內授中辦地字第0920081845號
      函釋略以：「．．．基於法定空地為建築基地之一部分，
      為維護建築法應保留空地以維護公同利益之規定及意旨，
      建築物法定空地所有權人，無論是否仍有該建築物或坐落
      基地所有權，皆不宜單獨拋棄其法定空地所有權」，準此
      ，原告原擬拋棄系爭土地所有權亦屬不可能，現卻被迫背
      負租稅之負擔，並不合理。
    8.系爭土地經被告查得係臺北市政府工務局65使字第1703號
      使用執照（64建北投字第224 號建造執照）建築物之基地
      ，據以變更原免地價稅之核定，惟64年尚未有公寓大度管
      理條例及土地稅減免規則，故鈞院應至系爭土地現場履勘
      ，瞭解原告將既成巷道部分退讓，變更規劃而為興建之情
      形。另關於建築基地正面臨接計畫道路，側面或背面臨接
      現有既成巷道，64年興建當時「臺北市○○○○巷道申請
      建築原則」之規定如何？原告建造執照及使用執照之申請
      是否違法？鈞院亦應向臺北市政府工務局建築管理處函查
      ，俾查明實情，以免偏頗。
  (二)被告主張之理由：
    1.卷查原告所有系爭土地原經被告所轄北投分處核定免徵地
      價稅在案，嗣被告進行92年減免稅地清查計畫，被告所轄
      北投分處以92年3 月6 北市稽北投甲字第09290025301 號
      函請臺北市政府工務局建築管理處（下稱建管處）查復系
      爭土地是否係建築基地或法定空地，經該處以92年4 月11
      日北市工建照字第09261527300 號函復略以：「．．．說
      明．．．三、旨揭地號土地經依貴所提供之重測前地號、
      歷年土地合併分割情形、最新地籍圖及本府都市發展局之
      網際網路土地使用分區申請及查詢系統、本處之臺北市建
      築物電腦地籍套繪圖、臺北市建築管理資訊系統等檔案資
      料查對結果如下．．．(三)167 、168 地號土地（即系爭土
      地）係本局65（工）使字第1703號使用執照（64建北投字
      第224 號建造執照）之建築基地．．．」，該分處乃核認
      系爭土地係屬建造房屋應保留之法定空地，並無土地稅減
      免規則第9 條免徵地價稅之適用，此有臺北市政府工務局
      65使字第1703號使用執照存根及平面配置圖等影本資料附
      卷可稽，是被告所轄中正分處依前開使用執照及平面配置
      圖所示，認系爭土地確作為建築物之法定空地，核定應按
      一般用地稅率課徵地價稅，自屬有據。
    2.查依臺北市政府工務局65工使字第1703號使用執照存根記
      載，原告為該建築物之起造人，系爭土地即位於該建築物
      之建築基地範圍內。次查系爭土地重測前之地號為臺北市
      北投區○○○段487 之34及487 之35地號土地，而依地政
      機關辦理系爭土地重測時製作之臺北市北投區地籍調查表
      中變更情形欄記載「本地號原地目田，現為道路使用擬地
      目變更為道」，亦即系爭土地原地目為「田」，於66年10
      月6 日辦理重測時，地政機關乃依實地調查結果，將其地
      目變更為道，並經原告指界認章在案，是上開建築物建築
      時，系爭土地之地目仍為「田」尚非「道」，故仍得作為
      建築基地，雖於土地重測時因已實際供作公眾通行之道路
      使用，而將地目改編為「道」，並由臺北市北投區公所維
      護在案，惟系爭土地仍係上開建築物之建築基地，與其他
      建築物本身所在土地合併計算建蔽率及容積率，不因其地
      目變更而有不同。
    3.建造房屋應保留之空地無償供公共使用應否免徵地價稅之
      問題，臺北市政府財政局前以93年2 月5 日北市財稅字第
      09330002500 號函建請財政部修正土地稅減免規則第9 條
      規定，惟經財政部以93年5 月27日台財稅字第0930452572
      號函釋認尚不宜採行在案。至原告主張信賴保護乙節，依
      司法院釋字525 號解釋意旨，原告空言信賴保護原則之適
      用，並無具體之信賴表現，自不符合信賴保護之要件，難
      謂有信賴保護之適用，原告之主張，應不足採。從而，被
      告所轄中正分處補徵系爭土地87年至91年地價稅，並核定
      92年之地價稅，並無不合。
    理  由
一、按稅捐稽徵法第21條第1 項第2 款、第2 項規定：「稅捐之
    核課期間，依左列規定：一、…二、依法應由納稅義務人實
    貼之印花稅，及應由稅捐稽徵機關依稅籍底冊或查得資料核
    定課徵之稅捐，其核課期間為5 年。…」、「在前項核課期
    間內，經另發現應徵之稅捐者，仍應依法補徵或並予處罰，
    在核課期間內未經發現者，以後不得再補稅處罰」；第22條
    第4 款規定：「前條第一項核課期間之起算，依左列規定：
    一、…四、由稅捐稽徵機關按稅籍底冊或查得資料核定徵收
    之稅捐，自該稅捐所屬徵期屆滿之翌日起算」。又土地稅法
    第3 條第1 項第1 款規定﹕「地價稅或田賦之納稅義務人如
    左：一、土地所有權人」，第14條規定：「已規定地價之土
    地，除依第22條規定課徵田賦者外，應課徵地價稅」，第15
    條規定：「地價稅按每一土地所有權人在每一直轄市或縣（
    市）轄區內之地價總額計徵之。前項所稱地價總額，指每一
    土地所有權人依法定程序辦理規定地價或重新規定地價，經
    核列歸戶冊之地價總額」，第16條第1 項規定：「地價稅基
    本稅率為千分之10。土地所有權人之地價總額未超過土地所
    在地直轄市或縣（市）累進起點地價者，其地價稅按基本稅
    率徵收；．．．」。次按土地稅減免規則第9 條規定：「無
    償供公共使用之私有土地，經查明屬實者，在使用期間內，
    地價稅或田賦全免。但其屬建造房屋應保留之空地部分，不
    予免徵」，第22條第5 款規定：「依第7 條至第17條規定申
    請減免地價稅或田賦者，公有土地應由管理機關，私有土地
    應由所有權人或典權人，造具清冊檢同有關證明文件向直轄
    市、縣（市）主管稽徵機關為之。但合於左列規定者，應由
    稽徵機關依通報資料逕行辦理或由用地機關函請稽徵機關辦
    理，免由土地所有權人或典權人申請。．．．五、私有無償
    提供公共巷道或廣場用地（應由工務、建設主管機關或各鄉
    鎮市《區》公所建設單位，列冊送稽徵機關辦理）」，第24
    條第1 項規定：「合於第7 條至第17條規定申請減免地價稅
    或田賦者，應於每年（期）開徵40日前提出申請；逾期申請
    者，自申請之次年（期）起減免．．．」
二、本件事實概要已如前述，有各該原告陳情書、申請書、訴願
    書及被告所轄北投分處各該公函附於原處分卷可稽，堪予認
    定。查本件原告自93年3 月間收受補徵地價稅之稅額繳款書
    及92年度地價稅繳款書後，即自93年3 月15日起多次以書面
    聲明不服，被告迄93年11月4 日始作成北市稽法甲字第0936
    2501000 號復查決定書予以駁回。原告循序提起訴願及行政
    訴訟，是其請求救濟之行政處分即被告所為補徵87年至91年
    地價稅及課徵92年地價稅之處分，首予指明。
三、本件原告起訴主張：系爭土地早在興建房屋之前，即已供公
    眾通行而具有公用地役關係，復經編為「道」地目，不能再
    供所有權人使用收益，被告應考量實質及公平原則免徵地價
    稅；又系爭土地早在65年間即用為建築基地，被告適用之後
    施行之土地稅減免規則第9 條但書規定，有違法律不溯及既
    往原則云云。經查：
  (一)關於補徵民國87年地價稅部分：
    1.查本件係因被告進行92年減免稅地清查計畫，而發現系爭
      土地係建築基地，不符土地稅減免規則第9 條規定，應予
      改課地價稅，並依稅捐稽徵法第21條規定補徵87年至91年
      地價稅。是以，關於補徵87年度地價稅部分是否仍在稅捐
      稽徵法第21條第2 項所指之核課期間內？即應予究明。
    2.查台北市87年地價稅之開徵期間為87年11 月16日起迄同
      年12月15日止，此有被告87年11月7 日北市稽財甲字第21
      15200 號函附於本院卷第131 頁可稽。則依稅捐稽徵法第
      21條第1 項第2 款及第22條第4 款規定，該87年地價稅之
      核課期間應自87年12月15日之翌日即同年月16日起算五年
      ，而於92年12月15日屆滿。亦即被告依稅捐稽徵法第21條
      第2 項補徵87年度地價稅，至遲應於92年12月15日核課。
    3.然查，本件補徵系爭土地87年地價稅之繳款書乃於93年3
      月7 日送達原告，此有該繳款書及掛號郵件收件回執各1
      紙附於本院卷第134 頁足憑。亦即本件補徵87年地價稅，
      乃於93年3 月7 日核課，顯逾越核課期間，於法自有未合
      。
  (二)關於其他課稅處分：
    1.原告所有系爭土地於重測前之原地號為北投區○○○段48
      7-34、487-35，487-35地號為487-32地號土地於66年7 月
      22日分割而移載，而487-32又係於65年1 月16日因487-3
      號地土地分割而移載，至487-34地號則係於66年7 月22日
      因487-3 地號土地分割而移載，此有各該土地登記簿謄本
      附於本院卷第117-130 頁可稽。是以，系爭土地實係源自
      於北投區○○○段487-3 地號土地。又唭哩岸段487-3 地
      號土地為台北市政府工務局64建北投字第224 號建造執照
      （65工使字第1703號使用執照）之建築基地，此亦經被告
      向臺北市政府工務局建築管理處（下稱建管處）查明，經
      該處以92年4 月11日北市工建照字第09261527300 號函復
      ，略以：「．．．說明．．．三、旨揭地號土地經依貴所
      提供之重測前地號、歷年土地合併分割情形、最新地籍圖
      及本府都市發展局之網際網路土地使用分區申請及查詢系
      統、本處之臺北市建築物電腦地籍套繪圖、臺北市建築管
      理資訊系統等檔案資料查對結果如下．．．(三)167 、168
      地號土地係本局65（工）使字第1703號使用執照64建北投
      字第224 號建造執照）之建築基地．．．」，此有該公函
      暨所附該使用執照存根、平面配置圖附於原處分卷可憑。
      是以，系爭土地為建造房屋所保留之法定空地，堪予認定
      。則依前揭土地稅減免規則第9 條但書之規定，該土地雖
      地目為「道」，無償供公共通行，仍不能免徵地價稅。故
      系爭土地實屬應按一般用地稅率課徵地價稅之土地，被告
      迄92年間始發現，依稅捐稽徵法第21條第1 項第2 款、第
      2 項規定，對於未逾核課期間之88年至91年間地價稅自得
      予以補徵。是以，本件被告所為補徵系爭土地88年至91年
      地價稅，及接續課徵92年地價稅之處分，自無不當。
    2.至原告主張系爭土地地目為「道」，且在64年申請建造執
      照時，即已供公眾通行歷時甚久，又屬政府所維護之道路
      ，焉得供作法定空地使用？惟查，系爭土地為建築基地之
      法定空地，已經查明如前述。又系爭土地重測、分割前之
      原地號為臺北市北投區○○○段487 之34及487 之35地號
      ，依地政機關辦理系爭土地重測時製作之臺北市北投區地
      籍調查表中變更情形欄記載「本地號原地目田，現為道路
      使用擬地目變更為道」，並經原告於該調查表「指界人蓋
      章」一欄內蓋章指界，此有該地籍調查表附於訴願卷第42
      頁可憑。足認系爭土地原地目為「田」，於66年10月6 日
      辦理重測時，地政機關方依實地調查結果，將其地目變更
      為「道」。是以，上開建築物建築時，系爭土地之地目仍
      為「田」尚非「道」，自得作為建築基地，雖嗣後地目改
      編為「道」，惟此並不影響系爭土地係上開使用執照建物
      之建築基地，業與其他建築物所座落之土地合併計算建蔽
      率及容積率之事實。
    3.原告又主張土地稅減免規則係於69年5 月5 日始公布實施
      ，被告以之作為變更本件自65年起按土地實際使用情形免
      徵地價稅之準據，有違法律不溯及既往及信賴保護之原則
      云云。惟查，每一年度土地應課以如何之地價稅，均應按
      各該年度之基礎事實及有效施行之法規以為準據，系爭土
      地為建築基地範圍內之法地空地，此為一直存在之客觀事
      實，自應按一般用地稅率課徵地價稅，業經敘明於前，此
      非法規溯及適用之結果，並無違反法律不及溯及既往原則
      。又所謂信賴保護原則，通說認為應具備信賴基礎、信賴
      表現及信賴值得保護等三要件，原告將系爭土地作為建築
      基地之用，已供地上建物容積率、建蔽率之計算基礎，系
      爭土地由免稅變更為應稅，未見原告有何客觀上具體表現
      因信賴而生之實體法上利益之損害，是本件亦無信賴保護
      原則之適用。
四、本件事證已明，兩造其餘攻擊防禦方法均於本件判斷不生影
    響，爰不一一贅述，併此敘明。
五、綜上，被告補徵系爭土地87年地價稅，因已逾核課期間，未
    符稅捐稽徵法第21條第2 項規定，該補徵處分即有未合，訴
    願決定未予糾正，亦有未當，原告訴請撤銷，雖非以此為理
    由，惟此部分既有可議，自應予以撤銷；惟逾此部分即補徵
    系爭土地88年至91年地價稅，及核課92年地價稅，於法則無
    不合，訴願決定予以維持，亦無不當，原告訴請撤銷，即無
    理由，應予駁回。
據上論結，本件原告之訴為一部有理由，一部無理由，爰依行政
訴訟法第104條、民事訴訟法第79條，判決如主文。
中    華    民    國     95    年    5    月    11     日
                         第七庭審判長法  官  黃  本  仁
                                     法  官  林  玫  君
                                     法  官  李  玉  卿
上為正本係照原本作成。
如不服本判決，應於送達後20日內，向本院提出上訴狀並表明上
訴理由，如於本判決宣示後送達前提起上訴者，應於判決送達後
20日內補提上訴理由書（須按他造人數附繕本）。
中    華    民    國    95     年    5    月    11     日
                                     書記官  楊  怡  芳


司法院資訊處製作；財團法人民間司法改革基金會備份。
